臺灣高等法院臺中分院民事判決　　　　 95年度重上字第128號
上　訴　人　丁○○（即溫丁○○）
上　訴　人　乙○○
訴訟代理人　陳惠玲律師
被 上訴 人　廖顯魁即祭祀公業廖君惠管理人
訴訟代理人　林益輝律師
複 代理 人　己○○
上列當事人間請求交還土地事件，上訴人對於中華民國95年9月
18日臺灣臺中地方法院95年度重訴字第138號第一審判決提起上
訴，本院於96年4月10日言詞辯論終結，判決如下：
    主  文
上訴駁回。
第二審訴訟費用由上訴人負擔。
    事實及理由
一、被上訴人起訴主張：其為坐落台中市○○區○○段3250地號
    、面積0.8381公頃土地（下稱系爭土地）之所有權人，訴外
    人溫金海（即上訴人溫丁○○之夫、上訴人乙○○之父）無
    權占用系爭土地如原判決附圖所示編號B、C、D、E、F、G、
    H、I、J部分土地，並於其上之C、E、F、H、I分別建有地上
    物，即門牌號碼台中市○○區○○路2段1398巷7號之未保存
  　登記等建物，訴外人溫金海去世後，由上訴人繼續占用系爭
    土地，並繼承取得上開建物所有權，爰依民法第767條規定
    ，訴請拆屋還地等語。
二、上訴人則辯以：系爭土地重測前為同段374地號、暨其上建
    物係上訴人繼承溫金海而來，而其等占用系爭土地，係溫金
    海、及溫金波向被上訴人祭祀公業廖君惠派下員廖述乾、廖
    述炘、廖繼樹等人所購買（除系爭土地外，尚購買重測前同
    段387地號土地），廖述乾、戊○○、廖繼樹係為被上訴人
    祭祀公業之房長，依習慣得為被上訴人出賣系爭土地，上訴
    人依買賣法律關係占用系爭土地，雖未辦理移轉登記，但非
    無權占有等語。
三、原審為被上訴人勝訴之判決，即：
    (一)上訴人應將坐落台中市○○區○○段3250地號土地，如原
      判決附圖所示C部分面積468平方公尺、E部分面積2平方公
      尺、Ｆ部分面積1平方公尺、H部分面積199平方公尺、I部
      分面積132平方公尺土地上之地上物拆除，並將該部分土
      地連同原判決附圖所示B部分面積1141平方公尺、D部分面
      積600平方公尺、G部分面積5平方公尺、J部分面積554平
      方公尺，合計3102平方公尺之土地交還予被上訴人。
    (二)並就兩造陳明願供擔保請准宣告假執行、及免為假執行，
      分別酌定相當擔保金併准許之。
四、上訴人於本院聲明，求為判決：
    (一)原判決廢棄。
    (二)被上訴人在第一審之訴駁回。
    並補充陳述稱：
    (一)廖繼賢為被上訴人前管理人，並於系爭土地買賣契約書、
      備忘錄等簽名，且簽名經証人丙○○証述為真正，足證被
      上訴人於53年間確實同意溫金海、溫金波使用原屬於戊○
      ○、廖述乾、廖繼樹分管之土地。丙○○已証述：有約定
      各房可使用祭祀公業哪一部份土地，自其祖父及父親至今
      ，其即固定使用耕作特定部分之土地，其他一、二房亦有
      固定使用耕作之土地，祭祀公業三、四年開一次會，其係
      開會時得知各房有分配固定使用土地，但此事實早已存在
      ，三房各使用之土地面積均相當等語，益證被上訴人早已
      存在分管約定及事實，故上訴人向戊○○等人買受分管之
      系爭土地，即非無權占有。況證人丙○○又證述：於其國
      小、國中時溫金海即使用耕作系爭土地，溫金海等人使用
      系爭土地長達數十年之久，被上訴人於戊○○、廖述乾、
      廖繼樹交付系爭土地後數十年間，亦從未出面反對、或主
      張上訴人無權占有，益見對派下員分管土地有默示同意。
    (二)又依台中市農會中市農供字第0950001416號函之說明三：
      「田賦乃政府對未規定地價區域、或已規定地價區，仍供
      農地使用之土地所有人所開具。」，故田賦應屬地價稅無
      疑；該函說明五並清楚表示「田賦（廖君惠）是溫金海以
      稻穀繳納廖君惠之田賦。」，足証被上訴人按年向溫金海
      、溫金波收取應分擔之地價稅數額，達數十年之久，可見
      同意上訴人使用系爭土地。訴外人廖述乾、戊○○、廖繼
      樹合法占有系爭土地，溫金海、溫金波既然繼受其合法占
      有，則上訴人繼承溫金海、溫金波之合法占有，上訴人自
      為有權占有等語。
五、被上訴人於本院聲明，求為判決：上訴駁回。
    並補充陳述稱：
    (一)証人丙○○雖為上開之証詞，惟証人丙○○係48年5月10
      日生，於53年間僅為5、6歲之小孩，對溫金海等人於53年
      間與甲○○訂立土地買賣契約經過，不可能知悉，雖其父
      親廖繼賢為被上訴人之前管理人，然其對祭祀公業土地有
      無分管、及如何分管等情，應不清楚，是丙○○於鈞院之
      証述，應無法對上訴人為有利之証明。而証人戊○○係43
      年11月5日生，上開買賣契約書係其母親甲○○代理與上
      訴人之父溫金海簽訂，因年紀尚輕，故不清楚簽訂過程，
      業據戊○○証述在卷。又被上訴人所有之土地於36年總登
      記後所有土地甚多，均由派下員自行耕作，惟並無依房份
      分管耕作之約定，自36年至84年間改選祭祀公業管理人為
      廖顯魁，並向台中市西屯區公所辦理派下員全員証明登記
      期間，祭祀公業之前管理人雖登記為廖繼賢，惟實際上祭
      祀公業土地並無明確任何管理方式之約定。上訴人既主張
      被上訴人之土地有分按房份分管之方式，自當由上訴人負
      舉証之責。
    (二)被上訴人所有土地，從未有分予房長分管之事實，且全體
      派下員對土地亦無持分問題，系爭土地屬被上訴人全體派
      下員公同共有，上訴人主張於53年至55年間其被繼承人溫
      金海、及溫金波曾與廖述乾、戊○○、廖繼樹等3人訂立
      賣渡証書、不動產買賣契約書，因廖述乾、戊○○、廖繼
      樹等3人並非被上訴人祭祀公業之管理人；且上開土地未
      曾分予上開3人分管，故其所簽訂之賣渡証書、及不動產
      買賣契約書縱屬真正，效力亦不及被上訴人。又上訴人雖
      以最高法院95年台上字第1102號、及93年台上字第177號
      判決要旨，主張溫金海等人於與廖述乾、戊○○、廖繼樹
      等人簽訂買賣契約後曾繳納土地田賦、基於買賣之法律關
      係，並非無權占有，然上開等人所為之買賣，被上訴人否
      認其真正，且被上訴人所有之土地未由房長分管，廖述乾
      等人並非房長，亦非祭祀公業管理人，未曾受被上訴人授
      權處分、或變更祭祀公業所有財產，上訴人占用系爭土地
      即屬無權占有，上訴人仍無法舉証証明其占用系爭土地有
      合法權源等語。
    (三)又台中市農會95年12月21日中市農供字第0950001416號函
      內容，雖載溫金海以稻穀繳納廖君惠之田賦等語，惟並無
      說明其係有權占有，自無法為上訴人有利之証明。
六、查被上訴人主張其為系爭土地之所有權人，上訴人占用系爭
    土地如原判決圖所示B、C、D、Ｅ、Ｆ、G、H、I、J等部分
    ，並在上開C、E、F、H、I部分建有地上物，並為該地上物
    之所有權人等情，業據被上訴人提出系爭土地登記簿謄本為
    証，並經原審履勘現場，及囑託台中市中興地政事務測量屬
    實，製有勘驗筆錄、及複丈成果圖在卷可稽，復為上訴人所
    不爭執，堪信被上訴人上開部分之主張為真實。惟被上訴人
    主張上訴人占用系爭土地，並無合法權源一節，則為上訴人
    所否認，並以上詞置辯。經查：
  (一)上訴人辯以：系爭土地重測前為同段374地號土地，係其等
    被繼承人溫金海向被上訴人派下員廖述乾、廖述炘、廖繼樹
    等人所購買，廖繼賢為被上訴人前管理人，並在系爭土地買
    賣契約書、備忘錄上簽名，足見被上訴人於53年間確實同意
    戊○○、廖述乾、廖繼樹將分管之土地出賣等語，惟已為被
    上訴人所否認，並以廖述乾、戊○○、廖繼樹並非被上訴人
    之房長，上開賣渡証書、及不動產買賣契約書縱屬真正，效
    力亦不及被上訴人等語。按祭祀公業者，係以祭祀祖先為目
　  的而設立之獨立財產。祭祀公業之派下權，係以房份為標準
    而定，係不確定的，潛在的應有部分（房份），並非派下員
    對祭祀公業之財產特定部分有各別之權利存在，祭祀公業之
    財產性質上應屬公同共有之關係。又公同共有人之權利義務
    ，除法律或契約另有規定外，公同共有物之處分，及其他權
    利之行使，應得公同共有人全體之同意，民法第829條第2項
    定有明文。祭祀公業之祀產，既為派下全體之公同共有，並
    非任何一房、或一人所得私自處分，如祭祀公業設有管理人
    者，得代表公同共有人全體處分公業財產之習慣，該管理人
    之處分始謂有效，至派下員並無處分公同共有物特定部份之
    權利。經查：上訴人之被繼承人溫金海分別於55年11月28日
    、及53年10月12日與戊○○、廖述乾之法定代理人甲○○、
    及廖繼樹簽訂系爭土地買賣契約書（見原審卷第44至46頁、
    及第52至56頁），而系爭土地買賣契約書之真正，固經証人
    甲○○於本院証述時未為否認在卷（見本院卷第89頁），惟
    系爭土地買賣契約之當事人戊○○、廖述乾、及廖繼樹於當
    時僅具被上訴人派下員之身分，而派下員並無處分公同共有
    物特定部份之權利。戊○○、廖述乾之法定代理人甲○○雖
    又出具賣渡証書、及備忘錄，其上固有族親立會人廖繼賢之
    簽署（見原審卷第47至51頁），証人即被上訴人前管理人廖
    繼賢之子丙○○於本院雖對該賣渡証書、及備忘錄上其父廖
    繼賢之簽名不否認該真正，惟由上開賣渡証書、及備忘錄之
    形式觀之，被上訴人並未具名於其上，僅廖繼賢以其個人之
    名義簽署，即難認廖繼賢係以被上訴人管理人之身分，同意
    戊○○、廖述乾、及廖繼樹等人處分系爭土地，則上訴人辯
　  稱廖繼賢當時為被上訴人之管理人，已在系爭土地買賣契約
    書備忘錄上簽名，即已同意戊○○等人出賣系爭土地等語，
    應不足採。
  (二)上訴人又辯以：被上訴人派下員間早已存在分管約定之事實
    ，其占用系爭土地係被上訴人交與派下員戊○○、廖述乾、
    廖繼樹分管之土地，戊○○、廖述乾、廖繼樹既有權占有各
    分管之系爭土地耕作使用，其自得受讓戊○○等人占用系爭
    土地之權利，且被上訴人於其繼續占用系爭土地達數十年之
    久，從未出面反對、或主張無權占有，應認對派下員分管土
    地有默示同意等語，惟已為被上訴人所否認，並以：祭祀公
    業土地並無明確訂定任何管理方式，上訴人主張被上訴人之
    土地，有按房份分管，應由上訴人負舉証之責。經查：上訴
    人於本院聲請傳訊證人即戊○○、廖述乾之母親甲○○、及
    証人被上訴人前管理人廖繼賢之子丙○○証明被上訴人就系
    爭土地有分管之事實，惟據証人甲○○於本院結証稱：祭祀
    公業當時並無約定派下員可特定耕種系爭土地的何部分，派
    下員一開始佔用之土地即一直耕作下去，誰先佔誰就先使用
    ，並未經過分配，且有很多派下員都搬到埔里都沒有耕作，
    其於訂約向溫金海收錢後，即將占用耕作之土地，交付予溫
    金海使用，即未在該地上耕作等語（見本院卷第89至90頁）
    ；而証人丙○○則結証稱：其祖父交由其父使用之土地，至
    其耕作之土地均係固定的，如非係祭祀公業之故，其早就當
    作私有地使用了，派下員有三大房，其屬於大房，其他的一
    、二房亦有固定使用耕作之土地。祭祀公業三、四年開一次
    會，其亦於開會時始得知各房有分配固定使用土地之情事等
    語（見本院卷第51頁背面）。按証人甲○○已否認被上訴人
    所有之土地有分管之事實，而証人丙○○雖証述其為大房，
    每房均有固定使用耕作之土地，惟由原審向台中市西屯區公
    所函取被上訴人派下員名冊、及系統表等資料（外放）得知
    ，被上訴人共有十大房，惟第四至第十大房已絕嗣，僅存第
    一至第三大房，証人丙○○係屬第三大房下之第一房，並非
    第一大房，足見；其對被上訴人內部事務並不完全知悉清楚
    ；又其所述各房均有固定使用耕作之土地，惟各房有固定使
    用之土地，究係指各房事實上占用土地之情形、或係各房就
    被上訴人所有土地有分管之事實，其亦未能証述明確，況各
    房事實上占有使用土地，與被上訴人對所有之土地，已有約
    定分管之事實，係屬二事，各房事實上各有占用之土地，未
    必即能証明有分管之事實；再証人丙○○以其係於開會時始
    得知各房有分配固定使用土地之情事，惟已為被上訴人否認
    在卷。綜上；上訴人聲請傳訊之証人甲○○、及丙○○均無
    足為其有利之証述，則上訴人辯以被上訴人有將系爭土地按
    房份分配於派下分管使用之情，即無足取。
  (三)上訴人又提出71、72年度溫金海向台中市農會繳穀往來對帳
    單四紙（見本院卷第45至46頁），聲請本院向台中市農會函
    查該單據係針對何筆土地所開立、及何以該費用未向被上訴
    人收取，而係向溫金海收取等情，雖經台中市農會於95年12
    月21日以中市農供字第0950001416號函復稱：「該單據係針
    對農戶繳交稻谷之數量所開立，並非對任何土地所為；又田
    賦乃政府對未規定地價區域、或已規定地價區，仍供農地使
    用之土地所有人所開具；及田賦（廖君惠）係溫金海以稻榖
    繳納廖君惠之田賦等語。」等語（見本院卷第61頁），按上
    開單據縱係溫金海以稻穀繳納被上訴人之田賦之情屬實，惟
    上訴人係認定其被繼承人溫金海買受系爭土地之行為為有效
    ，且系爭土地確係由其等占有使用中，則其等向台中市農會
    繳納上開田賦，亦符合常情。然上訴人繳納田賦之行為，尚
    不足以証明被上訴人已同意上訴人有占用系爭土地之權源、
    或有默示同意派下員擅為處分系爭土地之行為係屬有效，上
    訴人以其有繳納系爭土地之稅賦，認其等占用系爭土地為有
    正當權源，亦無足採。
七、綜上所述，被上訴人基於所有物返還請求權法律關係，訴請
    上訴人應將原判決主文所示之土地、及其上之建物拆除，將
    系爭土地返還，為有理由，應予准許。原審以被上訴人上開
    之請求，核屬有據，予以准許，核與法相符，上訴人猶執詞
    上訴，為無理由，應予駁回。
八、本案事實已臻明確，兩造其餘攻擊防禦方法，不足以影響本
    判決結果，爰不一一論述，併此敘明。
據上論結，本件上訴為無理由，依民事訴訟法第449條第1項、第
78條、第85條第1項前段，判決如主文。
中　　華　　民　　國　　96　　年　　4 　　月　　24　　日
                  民事第四庭    審判長法  官  黃斐君
                                      法  官  陳蘇宗
                             　       法  官  張浴美
以上正本係照原本作成。
如對本判決上訴，須於收受判決送達後20日內向本院提出上訴書
狀，其未表明上訴理由者，應於提出上訴後20日內向本院提出上
訴理由書（須按他造人數附具繕本）。
上訴時應提出委任律師為訴訟代理人之委任狀。具有民事訴訟法
第466條之1第1項但書或第2項之情形為訴訟代理人者，另應附具
律師及格證書及釋明委任人與受任人有該條項所定關係之釋明文
書影本。
                                      書記官  郭振祥
中　　華　　民　　國　　96　　年　　4 　　月　　25　　日
                                                      Ｍ
